---
title: "___"
author: "Azizi Moussa, Dezutter Joy, Fernandez Dany, Fontaine Maréva"
format:
  pdf:
    documentclass: report
    toc: true
editor: visual
lang: fr
---

<!--# Ce travail doit faire entre 15 et 20 pages.-->

<!--# Un rapport est différent d'un carnet de notes. Il ne s'agit donc pas de faire du copier-coller d'un document vers l'autre. Un rapport de synthèse doit être compréhensible sans devoir lire le carnet de notes. Le rapport de synthèse doit être  rédigé avec un style et une présentation adéquats. -->

## Introduction

<!--% Rédigez l'introduction de ce rapport.-->

Google répertorie les données sur la mobilité des communautés pendant le COVID-19 (elles ne sont plus répertoriés depuis le 15/10/2022), celles-ci sont disponibles ici : https://www.google.com/covid19/mobility/ Nous allons analyser ces données en nous concentrant sur les années 2020 et 2021, l'année 2020 ayant été fortement impactée au niveau économique notamment due aux règles au niveau des déplacements et l'année 2021 également mais ayant subit des mesures moins "strictes".

## But

<!--% Rédigez le but de ce rapport.-->

Notre objectif est de déterminer l'impact du COVID-19 sur les déplacements des Wallons, pour ce faire nous allons analyser l'évolution de la fréquentation de lieux au cours du temps et également par catégorie (commerces, pharmacies, parcs, lieux de travail,...)

## Matériel et méthodes

<!--% Cette section doit comprendre deux parties. La première partie doit expliciter le données employées et la seconde traiter des analyses réalisées et des logiciels employés.-->

Les données sur la mobilité des communautés pendant le COVID-19 en Belgique proviennent de Google : <https://www.google.com/covid19/mobility/.>

L'analyse est réalisée avec la [SciViews Box 2025](https://www.sciviews.org/software/svbox/) dans [Saturn Cloud](https://saturncloud.io) (Linux), utilisant le [logiciel R](https://www.r-project.org) (`r R.version.string`). Le package {pastecs} version `r packageVersion("pastecs")` est utilisé pour étudier la série temporelle.

## Résultats

<!--% Présentez les analyses les plus pertinents que vous avez sélectionnés. Structurez la section en partie avec des titres explicites de niveau trois.-->

```{r setup, include=FALSE}
if (!"tools:tests" %in% search())
  source(here::here("tests/tools_tests.R"), attach(NULL, name = "tools:tests"))
SciViews::R("ts", lang="fr")
```


### Résumé des données
```{r skim Maréva}
skimr::skim(mobility)
```

### Modifications des données
```{r modif donnees}
mobility <- read("data/mobility_wallonia.rds")
mobility <- labelise(mobility,
  label= list(
  retail_and_recreation_percent_change_from_baseline = "commerces_loisirs", 
  grocery_and_pharmacy_percent_change_from_baseline = "alimentation_pharmacies", 
  parks_percent_change_from_baseline = "parcs" ,
  transit_stations_percent_change_from_baseline = "arrets transports",
  workplaces_percent_change_from_baseline = "travail",
  residential_percent_change_from_baseline ="residence"))
mobility<- rename(mobility,
  commerces_loisirs = "retail_and_recreation_percent_change_from_baseline",
  alimentation_pharmacies = "grocery_and_pharmacy_percent_change_from_baseline",
  parcs = "parks_percent_change_from_baseline",
  arrets_transports = "transit_stations_percent_change_from_baseline",
  travail = "workplaces_percent_change_from_baseline",
  residence = "residential_percent_change_from_baseline")
sdrop_na(mobility) -> mobility
mobility <- filter(mobility, date >="2020-02-15" & date <="2021-12-31")
mobility
```

### Analyse globale série
```{r}
# Corrélation 
mob_cor <- correlation(mobility[, 2:7])
tabularise(mob_cor, digits = 2)
plot(mob_cor)
```
Nous pouvons constater une corrélation assez forte entre la fréquentation des commerces/loisirs, des commerces d'alimentation/pharmacies et des arrêts de transports. Nous observons également une corrélation moyenne entre la fréquentation des arrêts de transports et des déplacements vers le travail. La variable Résidence n'est ici corrélée à aucune autre, en effet, tandis que les fréquentations des autres vont diminuer suite au COVID19, celles des lieux de résidences va augmenter suite aux mesures de confinement


### Analyses et comparaison de la fréquentation des commerces non-essentiels et loisirs ainsi que des parcs
```{r}
#Analyse commerces, loisirs
mob_com_ts <- ts(mobility$commerces_loisirs, start = c(2020,46), frequency=365)

mob_com_median <- tsd(mob_com_ts, method="median", order=180 ,times=1)
plot(mob_com_median, col=1:3)

plot(mob_com_median, stack=FALSE, resid=FALSE, col=1:2, leg=FALSE)
legend(500,-50, c("série", "médiane"), col=1:2, lty=1)
abline(v=c(33,80,260,385), col="green", lwd=2)
```

```{r}
#Analyse parcs

mob_parks_ts <- ts(mobility$parcs, start=2020, frequency=365)

mob_parks_median <- tsd(mob_parks_ts, method="median", order=180 ,times=1)
plot(mob_parks_median, col=1:4)

plot(mob_parks_median, stack=FALSE, resid=FALSE, col=1:2, leg=FALSE)
legend(450,0, c("série", "médiane"), col=1:2, lty=1)
abline(v=c(33,80,260,385), col="green", lwd=2)
```


```{r}
# Comparaison des 2

```


## Discussion et Conclusion

<!--% En tenant compte du but de votre carnet de notes et de vos résultats, discutez de résultats et proposez des conclusions à votre analyse en 5 à 10 phrases. -->
