---
title: "Impact du covid-19 sur la mobilité en Wallonie"
author: "Azizi Moussa, Dezutter Joy, Fernandez Dany, Fontaine Maréva"
format:
  pdf:
    documentclass: report
    toc: true
editor: visual
lang: fr
---

<!--# Ce travail doit faire entre 15 et 20 pages.-->

<!--# Un rapport est différent d'un carnet de notes. Il ne s'agit donc pas de faire du copier-coller d'un document vers l'autre. Un rapport de synthèse doit être compréhensible sans devoir lire le carnet de notes. Le rapport de synthèse doit être  rédigé avec un style et une présentation adéquats. -->

## Introduction

<!--% Rédigez l'introduction de ce rapport.-->
Google a publié des rapports de mobilité communautaire pendant la pandémie de COVID-19, fournissant des données agrégées sur les déplacements par catégorie de lieux (par exemple : commerces et loisirs, magasins d'alimentation et pharmacies, parcs, transports en commun, lieux de travail, zones résidentielles). Ces rapports officiels ne sont plus mis à jour depuis le 15 octobre 2022, mais les données historiques restent accessibles au public. Dans cette étude, nous exploitons ces données pour la Wallonie en nous concentrant sur les années 2020 et 2021. En effet, l'année 2020 a été fortement affectée par la pandémie, notamment sur le plan économique et social, en raison de mesures de confinement très strictes, tandis que 2021 a connu un certain assouplissement des restrictions (grâce, entre autres, aux premières campagnes de vaccination) malgré la persistance du virus. Comparer ces deux années permettra d'illustrer l'impact immédiat de la crise sanitaire et son évolution sur les comportements de mobilité dans la région.


## But

<!--% Rédigez le but de ce rapport.-->

Notre objectif est de déterminer l'impact de la pandémie de COVID-19 sur la mobilité des Wallons, en analysant l'évolution de la fréquentation des différents types de lieux au cours de la période 2020-2021. Concrètement, il s'agit d'examiner comment les catégories d'endroits telles que les lieux de travail, les commerces, les parcs, les transports en commun ou encore les zones résidentielles ont vu leur fréquentation varier pendant les phases aiguës de la pandémie. Cette analyse mettra en évidence quels aspects de la vie quotidienne ont été les plus affectés par les restrictions sanitaires, fournissant ainsi un éclairage quantitatif sur l'ampleur des changements de comportement de déplacement en Wallonie.

## Matériel et méthodes

<!--% Cette section doit comprendre deux parties. La première partie doit expliciter le données employées et la seconde traiter des analyses réalisées et des logiciels employés.-->


Les données sur la mobilité des communautés pendant le COVID-19 en Belgique proviennent de Google : <https://www.google.com/covid19/mobility/.> .Ces données sont issues de l'historique de position des utilisateurs Google ayant activé cette fonction et ont été anonymisées.

L'analyse est réalisée avec la [SciViews Box 2025](https://www.sciviews.org/software/svbox/) dans [Saturn Cloud](https://saturncloud.io) (Linux), utilisant le [logiciel R](https://www.r-project.org) (`r R.version.string`). Le package {pastecs} version `r packageVersion("pastecs")` est utilisé pour étudier la série temporelle.

## Résultats

<!--% Présentez les analyses les plus pertinents que vous avez sélectionnés. Structurez la section en partie avec des titres explicites de niveau trois.-->


```{r setup, include=FALSE}
if (!"tools:tests" %in% search())
  source(here::here("tests/tools_tests.R"), attach(NULL, name = "tools:tests"))
SciViews::R("ts", lang="fr")
SciViews::R("explore", lang="fr")
```

### Importation et modifications des données

```{r modif donnees}
mobility <- read("data/mobility_wallonia.rds")
mobility <- labelise(mobility,
  label= list(
  retail_and_recreation_percent_change_from_baseline = "commerces_loisirs", 
  grocery_and_pharmacy_percent_change_from_baseline = "alimentation_pharmacies", 
  parks_percent_change_from_baseline = "parcs" ,
  transit_stations_percent_change_from_baseline = "arrets transports",
  workplaces_percent_change_from_baseline = "travail",
  residential_percent_change_from_baseline ="residence"))
mobility<- rename(mobility,
  commerces_loisirs = "retail_and_recreation_percent_change_from_baseline",
  alimentation_pharmacies = "grocery_and_pharmacy_percent_change_from_baseline",
  parcs = "parks_percent_change_from_baseline",
  arrets_transports = "transit_stations_percent_change_from_baseline",
  travail = "workplaces_percent_change_from_baseline",
  residence = "residential_percent_change_from_baseline")
sdrop_na(mobility) -> mobility
mobility <- filter(mobility, date >="2020-02-15" & date <="2021-12-31")
mobility
```

### Résumé des données

```{r skim Maréva}
skimr::skim(mobility)
```
Tout d'abord, il nous faut noter que le 33ème jour après le 15 février 2020 (début de la série) correspond à la date du premier confinement (18 mars 2020), son déconfinement, lui, correspond au 80ème jour (4 mai 2020) et a duré +/- jusqu'au 138ème jour (1 juillet 2020). Le 261ème jour correspond au second confinement (2 novembre 2020) et son déconfinement a eu lieu aux alentours du 300ème jour (13 décembre) mais à continué progressivement jusqu'au 387ème jour (8 mars 2021). 
A noter que les confinements et déconfinements ont été progressifs pour certains aspects, par exemple, certains commerces non-essentiels ont été obligés de fermer plus tôt que d'autres ou encore que certains employés n'ont pas su se mettre au télé-travail aussi vite que d'autres.

Tout d'abord, il nous faut noter que le 33ème jour après le 15 février 2020 (début de la série) correspond à la date du premier confinement (18 mars 2020), son déconfinement, lui, correspond au 80ème jour (4 mai 2020) et a duré +/- jusqu'au 138ème jour (1 juillet 2020). Le 261ème jour correspond au second confinement (2 novembre 2020) et son déconfinement a eu lieu aux alentours du 300ème jour (13 décembre) mais à continué progressivement jusqu'au 387ème jour (8 mars 2021). A noter que les confinements et déconfinements ont été progressifs pour certains aspects, par exemple, certains commerces non-essentiels ont été obligés de fermer plus tôt que d'autres ou encore que certains employés n'ont pas su se mettre au télé-travail aussi vite que d'autres.

### Analyse globale série

```{r}
# Corrélation 
mob_cor <- correlation(mobility[, 2:7])
tabularise(mob_cor, digits = 2)
plot(mob_cor)

mob_pca <- pca(data = mobility, ~ commerces_loisirs + alimentation_pharmacies + parcs + arrets_transports + travail + residence, scale = TRUE)
summary(mob_pca)
chart$scree(mob_pca, fill = "cornsilk")
chart$loadings(mob_pca, choices = c(1, 2))
```

Nous pouvons constater une corrélation assez forte entre la fréquentation des commerces/loisirs, des commerces d'alimentation/pharmacies et des arrêts de transports. Nous observons également une corrélation moyenne entre la fréquentation des arrêts de transports et des déplacements vers le travail. La variable Résidence n'est ici corrélée à aucune autre, en effet, tandis que les fréquentations des autres vont diminuer suite au COVID19, celles des lieux de résidences va augmenter suite aux mesures de confinement.

### Analyses et comparaison de la fréquentation des commerces non-essentiels/loisirs et des parcs

####Analyse des commerces non-essentiels et des centres de loisirs

```{r}
mob_com_ts <- ts(mobility$commerces_loisirs, start = c(2020,46), frequency=365)

mob_com_median <- tsd(mob_com_ts, method="median", order=180 ,times=1)
plot(mob_com_median, col=1:3)

plot(mob_com_median, stack=FALSE, resid=FALSE, col=1:2, leg=FALSE)
legend(500,-50, c("série", "médiane"), col=1:2, lty=1)
abline(v=c(33,80,260,350), col="green", lwd=2)
```
Afin de déterminer l'impact du COVID19 sur la fréquentation des commerces non-essentiels et des lieux de loisirs (restaurant, café, piscine, musée, cinéma, parc à thème,...), nous avons tout d'abord créé puis décomposé notre série temporelle via la méthode par médiane mobile, cela nous permet de visualiser notre série dans l'ensemble ainsi que d'obtenir un graphique (filtered) permettant de représenter la tendance de fond de la série. Nous avons également représenté les différents confinements et déconfinements à l'aide de barres verticales vertes (la 1ere représentant la 1er confinement, la 2eme représentant le 1er déconfinement, la 3ème représentant le second confinement et la 4ème le second déconfinement).
Lorsque l'on observe le graphique représentant l'évolution de la série, on aperçoit une diminution brutale de la fréquentation aux alentours du 30ème jour, cela correspondant au début du premier confinement et de la fermeture obligatoire de la majorité des commerces non-essentiels et des centres de loisirs, il y a ensuite une augmentation commencant aux alentour du 90ème jour qui correspond donc au déconfinement progressif de certains commerces non-essentiels ainsi que la réouverture de certains loisirs (piscine, musée, parcs à thème) progressivement. Cette augmentation continue jusqu'au 180ème jour et ensuite se stabilise jusqu'au 220ème jour +/-, cela correspond donc au moment où il n'y avait plus de confinement. Nous pouvons aussi noter que cette augmentation est aussi due au faite que cette période correspond aux mois de Juillet/Août (du 138ème jour au 199ème jour), les conditions météo ainsi que les vacances de nombreuses personnes combiné à la fin de ce premier confinement (envie de sortir de chez soi) ont sans aucun doute également un lien dans la fréquentation de ces lieux. Une observe une légère rediminution commencant au 220ème jour juqu'au 250ème avant de de nouveau réaugmenter légèrement et de se stabiliser jusqu'au 400ème jour. Cette diminution hors période de confinement correspond à la mi-septembre et donc au retour au travail et aux écoles pour de nombreux individus ainsi que le retour d'une météo moins favorable pouvant elle aussi influencer le taux de fréquentation de certains loisirs (la piscine étant l'exemple le plus parlant). Cependant, nous observons que l'augmentation se déroule assez tôt après l'annonce du second confinement, ce qui semble contre-intuitif par rapport à ce qui c'était lors du premier confinement. Il faut prendre en compte que lors de second confinement, les mesures n'étaient pas aussi strictes que lors du premier, en effet, il n'y avait pas d'interdiction totale de sortie et les fermetures étaient plus ciblées aussi. Nous pourions aussi interprèter cela en prenant en compte un "ras-le-bol" des personnes qui ne voulaient pas de nouveau s'enfermer chez eux et auraient donc pu vouloir faire une "dernière sortie" avant de vraiment respecter les mesures de confinement.

Les valeurs de cette série passent sous la courbe rouge (représentant l'estimation de la tendance) lors des 2 confinements, cela indiquant que les taux de fréquentation sont en dessous de la moyenne. On peut également constater que ces taux de fréquentation prennent plus de temps à revenir au "taux attendu" (courbe rouge donc), montrant bien que les réouvertures ont été progressives au cours du temps.

####Analyse des parcs

```{r}
mob_parks_ts <- ts(mobility$parcs, start=2020, frequency=365)

mob_parks_median <- tsd(mob_parks_ts, method="median", order=180 ,times=1)
plot(mob_parks_median, col=1:4)

plot(mob_parks_median, stack=FALSE, resid=FALSE, col=1:2, leg=FALSE)
legend(450,0, c("série", "médiane"), col=1:2, lty=1)
abline(v=c(33,80,260,350), col="green", lwd=2)
```


## Discussion et Conclusion

<!--% En tenant compte du but de votre carnet de notes et de vos résultats, discutez de résultats et proposez des conclusions à votre analyse en 5 à 10 phrases. -->
