---
title: "___"
author: "Azizi Moussa, Dezutter Joy, Fernandez Dany, Fontaine Maréva"
format:
  html:
    code-fold: true
    code-tools: true
    toc: true
editor: visual
lang: fr
---

<!--# Ceci est un commentaire. -->

<!--% Ceci est une consigne. Ne jamais modifier ni déplacer les consignes dans le document ! -->

<!--% Complétez le titre et le nom des auteurs (auteur1, auteur2, auteur3 et auteur 4) dans l'entête YAML.-->

## Introduction et but

<!--% Rédigez une courte introduction de 3 ou 5 phrases qui présente vos données. Ajoutez une phrase de but. Vous devez citer la bibliographie en utilisant le formatage Markdown ad hoc et en incluant votre référence au format bibtex dans le fichier references.bib. -->

Google répertorie les données sur la mobilité des communautés pendant le COVID-19 (elles ne sont plus répertoriés depuis le 15/10/2022), celles-ci sont disponibles ici : https://www.google.com/covid19/mobility/
Nous allons analyser ces données en nous concentrant sur les années 2020 et 2021, l'année 2020 ayant été fortement impactée au niveau économique notamment due aux règles au niveau des déplacements et l'année 2021 également mais ayant subit des mesures moins "strictes".
Notre objectif est de déterminer l'impact du COVID-19 sur les déplacements des Wallons, pour ce faire nous allons analyser l'évolution de la fréquentation de lieux au cours du temps et également par catégorie (commerces, pharmacies, parcs, lieux de travail,...)

## Matériel et méthodes

<!--% Indiquez ici d'où viennent les données et aussi quel logiciel (et version) vous utilisez pour les analyses. Inspirez-vous des projets déjà réalisés. -->

Les données sur les divers déplacements proviennent de Google

## Analyses

<!--% Lisez bien les éléments devant guider votre analyse proposée dans le README.-->

```{r setup, include=FALSE}
# Nécessaire pour les tests SDD, ne pas utiliser dans un "vrai" projet
if (!"tools:tests" %in% search())
  source(here::here("tests/tools_tests.R"), attach(NULL, name = "tools:tests"))
# Configuration de l'environnement
SciViews::R("ts", lang="fr")
```

<!--% Ajoutez le nombre de chunks que vous souhaitez. Répartissez-vous le travail correctement. Structurez la section en partie avec des titres explicites de niveau trois.-->

```{r modif donnees}
mobility <- read("data/mobility_wallonia.rds")
mobility <- labelise(mobility,
  label= list(
  retail_and_recreation_percent_change_from_baseline = "commerces_loisirs", 
  grocery_and_pharmacy_percent_change_from_baseline = "alimentation_pharmacies", 
  parks_percent_change_from_baseline = "parcs" ,
  transit_stations_percent_change_from_baseline = "arrets transports",
  workplaces_percent_change_from_baseline = "travail",
  residential_percent_change_from_baseline ="residence"))
mobility<- rename(mobility,
  commerces_loisirs = "retail_and_recreation_percent_change_from_baseline",
  alimentation_pharmacies = "grocery_and_pharmacy_percent_change_from_baseline",
  parcs = "parks_percent_change_from_baseline",
  arrets_transports = "transit_stations_percent_change_from_baseline",
  travail = "workplaces_percent_change_from_baseline",
  residence = "residential_percent_change_from_baseline")
```

```{r}
mobility_tsbl <- tsibble::as_tsibble(mobility)
mobility_tsbl
```


```{r skim Maréva}
skimr::skim(mobility)
```

```{r Maréva} 
sdrop_na(mobility) -> mobility
```

```{r ts commerce,loisir Maréva}
mobility_com_ts <- ts(mobility$commerces_loisirs, start = c(2020,46), frequency=365)
plot(mobility_com_ts)

acf_com <- acf(mobility_com_ts)

mobility_com_trend <- trend.test(mobility_com_ts, R=999)
plot(mobility_com_trend)

mobility_com_median <- tsd(mobility_com_ts, method="median", order=180 ,times=1)
plot(mobility_com_median, col=1:4)

plot(mobility_com_median, stack=FALSE, resid=FALSE, col=1:2)
```

Lorsque l'on observe le graphique de l'analyse par "médianes mobiles", on apercoit une diminution de la fréquentation du +/-50ème jour jusqu'au 200ème jour, il y a ensuite une légère augmentation du +/-220ème jour au 420ème et puis un forte augmentation de la fréquentation à lieu aux alentours jusqu'au 500ème jour qui ensuite se stabilise jusqu'à la fin de la série.
Il nous faut noter que le 33ème jour après le 15 février 2020(début de la série) correspond au début premier confinement (18 mars 2020), son déconfinement progressif correspond au 80ème jour (4 mai 2020) et a duré +/- jusqu'au 138ème jour (1 juillet 2020). Le 261ème jour correspond au second confinement (2 novembre 2020) et son déconfinement a eu lieu au 387ème jour (8 mars 2021).
A noter que les confinements et déconfinements ont été progressifs pour certains aspects, par exemple, les commerces non-essentiels ont d'abord étaient concernés alors que certains loisirs comme les cinémas ou piscines ont été impactés plus tard. 

```{r ts commerce,loisir sans wk Maréva}
# Copie de la série initiale sous une autre nom
mobw <- mobility
# Calcul des jours de la semaine
mobw$weekdays <- weekdays(as.POSIXct(mobw$date))
# Les données du week-end sont remplacées par des valeurs manquantes
mobw[mobw$weekdays == "Saturday" | mobw$weekdays == "Sunday" , 2] <- NA 
# La série temporelle est créée (début le 15 février 2020 = 46e jour de l'année 2020)
mobw_ts <- ts(mobw$commerces_loisirs, start = c(2020, 46), frequency = 365)
plot(mobw_ts)
# Aggrégation par moyenne des valeurs par semaine
mobw_ts2 <- aggregate(mobw_ts, 52, FUN = collapse::fmean, ts.eps = 1/52)
plot(mobw_ts2)

acf_com_wd <- acf(mobw_ts2)
mobility_com_trend_wd <- trend.test(mobw_ts2, R=999)
plot(mobility_com_trend_wd)
mobility_com_median_wd <- tsd(mobw_ts2, method="median", order=180 ,times=1)
plot(mobility_com_median_wd, col=1:4)
plot(mobility_com_median, stack=FALSE, resid=FALSE, col=1:2)
```

```{r #joy} 
mobility_grocery_pharma_ts <- ts(mobility$alimentation_pharmacies, start=2020, frequency=365)
plot(mobility_grocery_pharma_ts)

acf_grocery_pharma <- acf(mobility_grocery_pharma_ts)

mobility_grocery_pharma_trend <- trend.test(mobility_grocery_pharma_ts, R=999)
plot(mobility_grocery_pharma_trend)

mobility_grocery_pharma_median <- tsd(mobility_grocery_pharma_ts, method="median", order=180 ,times=1)
plot(mobility_grocery_pharma_median, col=1:4)

mobility_grocery_pharma_spec <- spectrum(extract(mobility_grocery_pharma_loess, components="trend"), spans=c(3,5))
```

```{r}

mobw_ts3 <- ts(mobw$alimentation_pharmacies, start = c(2020, 46), frequency = 365)
plot(mobw_ts)
mobw_ts4 <- aggregate(mobw_ts3, 52, FUN = collapse::fmean, ts.eps = 1/52)
plot(mobw_ts4)
```


```{r #joy} 
mobility_parks_ts <- ts(mobility$parcs, start=2020, frequency=365)
plot(mobility_parks_ts)

acf_parks <- acf(mobility_parks_ts)

mobility_parks_trend <- trend.test(mobility_parks_ts, R=999)
plot(mobility_parks_trend)

mobility_parks_median <- tsd(mobility_parks_ts, method="median", order=180 ,times=1)
plot(mobility_parks_median, col=1:4)

mobility_parks_spec <- spectrum(extract(mobility_parks_loess, components="trend"), spans=c(3,5))
```
```{r}

mobw_ts5 <- ts(mobw$parcs, start = c(2020, 46), frequency = 365)
plot(mobw_ts5)
mobw_ts6 <- aggregate(mobw_ts5, 52, FUN = collapse::fmean, ts.eps = 1/52)
plot(mobw_ts6)
```

```{r #joy} 
mobility_transport_ts <- ts(mobility$arrets_transports, start=2020, frequency=365)
plot(mobility_transport_ts)

acf_transport <- acf(mobility_transport_ts)

mobility_transport_trend <- trend.test(mobility_transport_ts, R=999)
plot(mobility_transport_trend)

mobility_transport_median <- tsd(mobility_transport_ts, method="median", order=180 ,times=1)
plot(mobility_transport_median, col=1:4)

mobility_transport_spec <- spectrum(extract(mobility_transport_loess, components="trend"), spans=c(3,5))
```
```{r}

mobw_ts7 <- ts(mobw$arrets_transports, start = c(2020, 46), frequency = 365)
plot(mobw_ts7)
mobw_ts8 <- aggregate(mobw_ts7, 52, FUN = collapse::fmean, ts.eps = 1/52)
plot(mobw_ts8)
```

```{r Moussa travail}

```


```{r Dany résidence}
mobility_residence_ts <- ts(mobility$residence, start = c(2020, 46), frequency = 365)
plot(mobility_residence_ts)

acf_residence <- acf(mobility_residence_ts)

mobility_residence_trend <- trend.test(mobility_residence_ts, R = 999)
plot(mobility_residence_trend)

mobility_residence_median <- tsd(mobility_residence_ts, method = "median", order = 180, times = 1)
plot(mobility_residence_median, col = 1:3)

plot(mobility_residence_median, stack = FALSE, resid = FALSE, col = 1:2)
```

Lorsque l’on observe le graphique de l’analyse par « médianes-mobiles » de la série Résidence, on aperçoit tout d’abord une forte augmentation du temps passé à domicile dès le début de la série, c’est-à-dire autour du 30ème jour. Cette hausse correspond au début du premier confinement (18 mars 2020), période durant laquelle les déplacements non essentiels étaient interdits et où la population restait majoritairement chez elle. Cette augmentation se maintient jusque vers le 100ème jour.

À partir d’environ du 100ème au 200ème jour, on observe une diminution progressive du temps passé à la maison. Cela correspond au déconfinement progressif initié le 4 mai 2020, qui s’est poursuivi jusqu’au coeur de l’été (vers le 130ème–150ème jour). Durant cette période, la mobilité résidentielle diminue graduellement mais reste néanmoins supérieure au niveau de référence, en raison du maintien de certaines restrictions ainsi que du télétravail encore largement pratiqué.

Peu après le 200ème-210ème jour, on constate une nouvelle augmentation du temps passé à domicile. Cette hausse est progressive et se poursuit jusqu’à environ le 250ème, voire le 300ème jour. Cette tendance ascendante correspond à la période précédant le second confinement, puis au second confinement lui-même (à partir du 2 novembre 2020), durant lequel les déplacements furent à nouveau restreints.

Il faut également noter que tout au long de la série, les variations de courte durée correspondent aux fluctuations quotidiennes et hebdomadaires habituelles, fortement influencées par les différentes phases sanitaires. La tendance générale met clairement en évidence les impacts successifs des périodes de confinement et de déconfinement sur la mobilité résidentielle en Wallonie.

```{r Dany Résidence sans wk}
# Les données du week-end sont remplacées par des valeurs manquantes
mobw[mobw$weekdays == "Saturday" | mobw$weekdays == "Sunday" , "residence"] <- NA

mobw_residence_ts <- ts(mobw$residence, start = c(2020, 46), frequency = 365)
plot(mobw_residence_ts)

mobw_residence_ts2 <- aggregate(mobw_residence_ts, 52, FUN = collapse::fmean, ts.eps = 1/52)
plot(mobw_residence_ts2)
```

Après avoir retiré les week-ends, la série Résidence devient plus lissée et présente moins de fluctuations brusques, ce qui permet de mieux observer la tendance générale, même si la forme globale reste la même que dans la série complète. Les effets des confinements sont toujours visibles, mais les variations d’un jour à l’autre sont moins fortes. Au final, ça ne change pas fondamentalement l’interprétation.

## Conclusion

<!--% Lorsque toutes les analyses sont réalisées, terminez ce bloc-notes avec 3 à 6 phrases de conclusion en rapport avec ce que vous avez observé dans vos analyses. Quels sont les éléments les plus pertinents que vous retenez ? -->

...vos conclusions ici...
