---
title: "___"
author: "Azizi Moussa, Dezutter Joy, Fernandez Dany, Fontaine Maréva"
format:
  pdf:
    documentclass: report
    toc: true
editor: visual
lang: fr
---

<!--# Ce travail doit faire entre 15 et 20 pages.-->

<!--# Un rapport est différent d'un carnet de notes. Il ne s'agit donc pas de faire du copier-coller d'un document vers l'autre. Un rapport de synthèse doit être compréhensible sans devoir lire le carnet de notes. Le rapport de synthèse doit être  rédigé avec un style et une présentation adéquats. -->

## Introduction

<!--% Rédigez l'introduction de ce rapport.-->

Google répertorie les données sur la mobilité des communautés pendant le COVID-19 (elles ne sont plus répertoriés depuis le 15/10/2022), celles-ci sont disponibles ici : https://www.google.com/covid19/mobility/ Nous allons analyser ces données en nous concentrant sur les années 2020 et 2021, l'année 2020 ayant été fortement impactée au niveau économique notamment due aux règles au niveau des déplacements et l'année 2021 également mais ayant subit des mesures moins "strictes".

## But

<!--% Rédigez le but de ce rapport.-->

Notre objectif est de déterminer l'impact du COVID-19 sur les déplacements des Wallons, pour ce faire nous allons analyser l'évolution de la fréquentation de lieux au cours du temps et également par catégorie (commerces, pharmacies, parcs, lieux de travail,...)

## Matériel et méthodes

<!--% Cette section doit comprendre deux parties. La première partie doit expliciter le données employées et la seconde traiter des analyses réalisées et des logiciels employés.-->

Les données sur la mobilité des communautés pendant le COVID-19 en Belgique proviennent de Google : <https://www.google.com/covid19/mobility/.> Ces données sont issues de l'historique de position des utilisateurs Google ayant activé cette fonction et ont été anonymisées.

L'analyse est réalisée avec la [SciViews Box 2025](https://www.sciviews.org/software/svbox/) dans [Saturn Cloud](https://saturncloud.io) (Linux), utilisant le [logiciel R](https://www.r-project.org) (`r R.version.string`). Le package {pastecs} version `r packageVersion("pastecs")` est utilisé pour étudier la série temporelle.

## Résultats

<!--% Présentez les analyses les plus pertinents que vous avez sélectionnés. Structurez la section en partie avec des titres explicites de niveau trois.-->

```{r setup, include=FALSE}
if (!"tools:tests" %in% search())
  source(here::here("tests/tools_tests.R"), attach(NULL, name = "tools:tests"))
SciViews::R("ts", lang="fr")
```

<<<<<<< HEAD
<<<<<<< HEAD
### Résumé des données

```{r skim Maréva}
skimr::skim(mobility)
```

### Modifications des données

=======

### Importation et modifications des données
>>>>>>> 6d5d26abe2e9e14b56a43e0d07926ce929d2a1cd
=======
### Importation et modifications des données

>>>>>>> 7f10054837fa72357e5cf71740c8aa2218d4ebf3
```{r modif donnees}
mobility <- read("data/mobility_wallonia.rds")
mobility <- labelise(mobility,
  label= list(
  retail_and_recreation_percent_change_from_baseline = "commerces_loisirs", 
  grocery_and_pharmacy_percent_change_from_baseline = "alimentation_pharmacies", 
  parks_percent_change_from_baseline = "parcs" ,
  transit_stations_percent_change_from_baseline = "arrets transports",
  workplaces_percent_change_from_baseline = "travail",
  residential_percent_change_from_baseline ="residence"))
mobility<- rename(mobility,
  commerces_loisirs = "retail_and_recreation_percent_change_from_baseline",
  alimentation_pharmacies = "grocery_and_pharmacy_percent_change_from_baseline",
  parcs = "parks_percent_change_from_baseline",
  arrets_transports = "transit_stations_percent_change_from_baseline",
  travail = "workplaces_percent_change_from_baseline",
  residence = "residential_percent_change_from_baseline")
sdrop_na(mobility) -> mobility
mobility <- filter(mobility, date >="2020-02-15" & date <="2021-12-31")
mobility
```

<<<<<<< HEAD
=======
### Résumé des données


```{r skim Maréva}
skimr::skim(mobility)
```
Tout d'abord, il nous faut noter que le 33ème jour après le 15 février 2020 (début de la série) correspond à la date du premier confinement (18 mars 2020), son déconfinement, lui, correspond au 80ème jour (4 mai 2020) et a duré +/- jusqu'au 138ème jour (1 juillet 2020). Le 261ème jour correspond au second confinement (2 novembre 2020) et son déconfinement a eu lieu aux alentours du 300ème jour (13 décembre) mais à continué progressivement jusqu'au 387ème jour (8 mars 2021). 
A noter que les confinements et déconfinements ont été progressifs pour certains aspects, par exemple, certains commerces non-essentiels ont été obligés de fermer plus tôt que d'autres ou encore que certains employés n'ont pas su se mettre au télé-travail aussi vite que d'autres.

### Analyse globale série

```{r}
# Corrélation 
mob_cor <- correlation(mobility[, 2:7])
tabularise(mob_cor, digits = 2)
plot(mob_cor)

```


Nous pouvons constater une corrélation assez forte entre la fréquentation des commerces/loisirs, des commerces d'alimentation/pharmacies et des arrêts de transports. Nous observons également une corrélation moyenne entre la fréquentation des arrêts de transports et des déplacements vers le travail. La variable Résidence n'est ici corrélée à aucune autre, en effet, tandis que les fréquentations des autres vont diminuer suite au COVID19, celles des lieux de résidences va augmenter suite aux mesures de confinement

### Analyses et comparaison de la fréquentation des commerces non-essentiels/loisirs et des parcs


```{r}
#Analyse commerces, loisirs
mob_com_ts <- ts(mobility$commerces_loisirs, start = c(2020,46), frequency=365)

mob_com_median <- tsd(mob_com_ts, method="median", order=180 ,times=1)
plot(mob_com_median, col=1:3)

plot(mob_com_median, stack=FALSE, resid=FALSE, col=1:2, leg=FALSE)
legend(500,-50, c("série", "médiane"), col=1:2, lty=1)
abline(v=c(33,80,260,350), col="green", lwd=2)
```

Afin de déterminer l'impact du COVID19 sur la fréquentation des commerces non-essentiels et des lieux de loisirs (restaurant, café, piscine, musée, cinéma, parc à thème,...), nous avons tout d'abord créé puis décomposé notre série temporelle via la méthode par médiane mobile, cela nous permet de visualiser notre série dans l'ensemble ainsi que d'obtenir un graphique (filtered) permettant de représenter la tendance de fond de la série. Nous avons également représenté les différents confinements et déconfinements à l'aide de barres verticales vertes (la 1ere représentant la 1er confinement, la 2eme représentant le 1er déconfinement, la 3ème représentant le second confinement et la 4ème le second déconfinement). 

Lorsque l'on observe le graphique représentant l'évolution de la série, on aperçoit une diminution brutale de la fréquentation aux alentours du 30ème jour, cela correspondant au début du premier confinement et de la fermeture obligatoire de la majorité des commerces non-essentiels et des centres de loisirs, il y a ensuite une augmentation commencant aux alentour du 90ème jour qui correspond donc au déconfinement progressif de certains commerces non-essentiels ainsi que la réouverture de certains loisirs (piscine, musée, parcs à thème) progressivement. Cette augmentation continue jusqu'au 180ème jour et ensuite se stabilise jusqu'au 220ème jour +/-, cela correspond donc au moment où il n'y avait plus de confinement. Nous pouvons aussi noter que cette augmentation est aussi due au faite que cette période correspond aux mois de Juillet/Août (du 138ème jour au 199ème jour), les conditions météo ainsi que les vacances de nombreuses personnes combiné à la fin de ce premier confinement (envie de sortir de chez soi) ont sans aucun doute également un lien dans la fréquentation de ces lieux. 
Une observe une légère rediminution commencant au 220ème jour juqu'au 250ème avant de de nouveau réaugmenter légèrement et de se stabiliser jusqu'au 400ème jour. Cette diminution hors période de confinement correspond à la mi-septembre et donc au retour au travail et aux écoles pour de nombreux individus ainsi que le retour d'une météo moins favorable pouvant elle aussi influencer le taux de fréquentation de certains loisirs (la piscine étant l'exemple le plus parlant). 
Cependant, nous observons que l'augmentation se déroule assez tôt après l'annonce du second confinement, ce qui semble contre-intuitif par rapport à ce qui c'était lors du premier confinement. Il faut prendre en compte que lors de second confinement, les mesures n'étaient pas aussi strictes que lors du premier, en effet, il n'y avait pas d'interdiction totale de sortie et les fermetures étaient plus ciblées aussi. Nous pourions aussi interprèter cela en prenant en compte un "ras-le-bol" des personnes qui ne voulaient pas de nouveau s'enfermer chez eux et auraient donc pu vouloir faire une "dernière sortie" avant de vraiment respecter les mesures de confinement.

Les valeurs de cette série passent sous la courbe rouge (représentant l'estimation de la tendance) lors des 2 confinements, cela indiquant que les taux de fréquentation sont en dessous de la moyenne. On peut également constater que ces taux de fréquentation prennent plus de temps à revenir au "taux attendu" (courbe rouge donc), montrant bien que les réouvertures ont été progressives au cours du temps.


```{r}
#Analyse parcs

mob_parks_ts <- ts(mobility$parcs, start=2020, frequency=365)

mob_parks_median <- tsd(mob_parks_ts, method="median", order=180 ,times=1)
plot(mob_parks_median, col=1:4)

plot(mob_parks_median, stack=FALSE, resid=FALSE, col=1:2, leg=FALSE)
legend(450,0, c("série", "médiane"), col=1:2, lty=1)
abline(v=c(33,80,260,350), col="green", lwd=2)
```

Pour cette analyse de la fréquentation des parcs, la même analyse a été effectuée que pour celle des commerces et loisirs.

Lorsque l'on observe la fréquentation des parcs au début du premier confinement, on constate également un chute brutale mais d'amplitude moins élevée de celle des commerces non-essentiels et des loisirs. Cette diminution moins brutale peut être expliquée par le faite que contrairement aux commerces/loisirs, les parcs eux n'étaient pas fermés et constituaient un des rares loisirs en extérieurs encore accessible, les personnes ont donc pu continuer à s'y rendre sans restrictions, bien que toutes sorties non-essentielles étaient fortement déconseillées. 
A la fin du premier confinement, une augmentation d'une très grande amplitude avec un est observée. Cela étant corrélé avec "l'arrivée des beaux jours", les vacances d'été et bien sûr une envie de sortir dehors après plusieurs jours enfermés chez soi.
Aux alentours du 180ème jour, une diminution de la fréquentation est observée et se stabilise au +/- 220ème jour, ce jour correspondant au début du mois de septembre et donc au retour au travail et aux écoles de plusieurs personnes ainsi qu'un début de météo moins estivale. 
Lors du second confinement, on observe que la fréquentation reste assez stable, avant de réaugmenter à la fin de celui-ci et de rediminuer en fin de série. Ce dernier pic visible aux alentours du 550ème jour correspondant de nouveau aux vacances d'été (mi-août), montrant bien l'importance des facteurs "vacances" et "météo" pour la fréquentation des parcs.

Nous pouvons donc dire que ces augmentations et diminutions semblent suivre les saisons : à deux reprises, l'augmentation commence dès avril et la diminution vers fin-août/début septembre. 
Les valeurs de la série passent sous la courbe rouge (représentant l'estimation de la tendance) pendant les deux confinements, ce qui traduit des valeurs temporairement en dessous de la tendance, c'est également le cas à partir de novembre 2021 (un peu avant 600 ème jour)


```{r}
# Comparaison des 2

```

Malgrès une faible corrélation (0.57) entre ces 2 variables

# Analyse travail
```{r Moussa travail}
mobility_travail_ts <- ts(mobility$travail, start = c(2020, 46), frequency = 365)

acf_travail <- acf(mobility_travail_ts)

mobility_travail_trend <- trend.test(mobility_travail_ts, R = 999)
plot(mobility_travail_trend)

mobility_travail_median <- tsd(mobility_travail_ts, method = "median", order = 180, times = 1)
plot(mobility_travail_median, col = 1:3)

plot(mobility_travail_median, stack=FALSE, resid=FALSE, col=1:2, leg=FALSE)
legend(500,-50, c("série", "médiane"), col=1:2, lty=1)
abline(v=c(33,80,260,385), col="green", lwd=2)

```
Cette analyse se concentre sur les déplacements de la population allant travail hors de leur domicile. La série commence en 2020, l'année de la pandémie mondiale de coronavirus, ayant nécessité un confinement de la population à partir du 18 mars 2020. Lors de cette période, les déplacements en dehors du domicile étaient fortement limités, induisant donc à une baisse du déplacement pour le travail en dehors de celui-ci (majoritairement télétravail, ou activité professionnelle impossible). 

Cependant, sur la figure utilisant la méthode des médianes mobiles, une hausse est observable aux alentours de mai 2020, période où le déconfinement est progressif. Cette hausse au cours du temps est confirmée par la tendance générale, qui s'étend jusqu'en 2022. Cette augmentation progressive atteint une valeur maximale avant l'été 2021, avant de subir une rechute temporaire (courte) et de reprendre de l'importance aux alentour de septembre.

La série de la composante filtrée montre que les déplacements augmentent mais de manière progressive. Quant aux résidus, les différences notables lors du début de la période d'étude renforce le fait d'une baisse suivie d'une hausse progressive, puis d'une constante. 

Un élément est également nettement visible entre la période de confinement et de déconfinement : les fluctuations. Déjà présentes lors du confinement, l'amplitude de celles-ci sont moins marquées. La différence très contrastée se voit également dans la figure de l'autocorrélation de la série : l'autocorrélation est forte, mais bien plus importante au début de la série (2020) qu'à la fin (2022).


```{r #joy}
mobility_grocery_pharma_ts <- ts(mobility$alimentation_pharmacies, start=2020, frequency=365)

acf_grocery_pharma <- acf(mobility_grocery_pharma_ts)

mobility_grocery_pharma_trend <- trend.test(mobility_grocery_pharma_ts, R=999)
plot(mobility_grocery_pharma_trend)
abline(v=c(33,80,260,385), col="green", lwd=2)

mobility_grocery_pharma_median <- tsd(mobility_grocery_pharma_ts, method="median", order=180 ,times=1)
plot(mobility_grocery_pharma_median, col=1:4)
abline(v=c(33,80,260,385), col="green", lwd=2)

plot(mobility_grocery_pharma_median, stack=FALSE, resid=FALSE, col=1:2, leg=FALSE)
legend(500,-50, c("série", "médiane"), col=1:2, lty=1)
abline(v=c(33,80,260,385), col="green", lwd=2)


```
Concernant les trajets vers les commerces alimentaires et les pharmacies, on observe une chute brutale au démarrage du premier confinement, et une légère augmentation vers la fin du confinement. La fréquentation reste ensuite assez stable et le second confinement a un impact assez limité. Juste après la fin du second confinement, des valeurs plus élevées qui semblent correspondre à la situation avant confinements voir même plus sont observées.Les valeurs de la série passent sous la courbe rouge pendant le premier confinement, ce qui traduit des valeurs temporairement en dessous de la tendance, c'est beaucoup moins flagrant lors du second confinement.

#Comparaison travail-alimentation/pharmacies

Les analyses des déplacements au travail ou vers les commerces alimentaires et pharmaceutiques montrent une influence du confinement sur ces composantes. Lorsque le premier confinement a débuté en mars 2020, la diminution est nette. La mobilité vers ces lieux ne commencera à augmenter progressivement que lors de la phase lente de déconfinement en mai 2020. L'augmentation se maintiendra et ne faiblira presque pas lors du second confinement. 

Les mêmes variations sont observées pour les déplacements de la population sur leur lieu de travail ou vers les pharmacies et commerces alimentaires. Cependant, quelques différences subsistent : les variations des déplacements professionnels sont marquées par une amplitude plus importante. De plus, de légères baisses sur certaines périodes de l'année sont observables à différentes périodes d'une année(vacances d'été et fêtes de fin d'année par exemple). Il existe donc une période cyclique plus marquée pour les déplacements professionnels. 

Les déplacements vers les commerces alimentaires et les services pharmaceutiques se maintiennent davantage, les variations sont peu marquées après la fin du premier confinement. Même si les déplacements étaient limitées lors du second, les restrictions étaient moindre ce qui a aidé au maintien de l'activité de ces deux services. Lors de la fin de période de l'analyse (2022), les déplacements ont récupéré la même importance qu'avant le premier confinement, voire sont plus importants qu'avant. 

En somme, ces deux composantes ont subit des effets semblables par la pandémie mondiale de Covid-19. Les variations annuelles pour le travail semblent normales et n'impactent pas la reprise, tandis que pour l'alimentaire et le pharmaceutique, les déplacements restent réguliers à longueur d'année en post-confinement.  
>>>>>>> 6d5d26abe2e9e14b56a43e0d07926ce929d2a1cd
## Discussion et Conclusion

<!--% En tenant compte du but de votre carnet de notes et de vos résultats, discutez de résultats et proposez des conclusions à votre analyse en 5 à 10 phrases. -->
